臺灣高等法院刑事判決　　　　　　　　95年度上訴字第4334號
上　訴　人
即　被　告　甲○○
上列上訴人因偽造文書案件，不服臺灣宜蘭地方法院95年度易緝
字第16號，中華民國95年10月25日第一審判決（起訴案號：臺灣
宜蘭地方法院檢察署83年度偵字第3457號），提起上訴，本院判
決如下：
    主  文
上訴駁回。
    事  實
一、甲○○於民國(下同)82年10月30日20時許，在宜蘭縣三星鄉
    蘭陽溪尾塹段行水區內，因竊取砂石，而為宜蘭縣警察局三
    星分局員警當場逮捕後（竊盜犯行，業經本院以86年度上訴
    字第6060號判決判處有期徒刑六月確定，並已於87年8 月22
    日執行完畢），為掩飾身份，逃避刑責，竟基於行使偽造私
    文書、偽造署押冒名應訊之單一接續犯意，冒用其兄乙○○
    之名義應訊，並接續於82年10月30日20時40分許，宜蘭縣警
    察局三星分局警詢完畢時，在警詢筆錄上偽造「乙○○」之
    簽名1枚、指印共3枚；於82年10月31日11時30分許，在臺灣
    宜蘭地方法院檢察署檢察官訊問後，在訊問筆錄上偽造「乙
    ○○」之簽名1 枚，表示其係「乙○○」，均足以生損害於
    乙○○本人及上開偵查機關對於犯罪嫌疑人人別調查之正確
    性。且復於上開警詢後，接續在責付保管單上保管人欄內偽
    造「乙○○」之簽名1枚、指印1枚，而假冒「乙○○」名義
    表示願意代為保管警方查扣之怪手之意思，旋將該責付保管
    單交還承辦之警員收執而予以行使；復於82年12月29日又在
    刑事委任狀上委任人欄內偽造「乙○○」之簽名1 枚，而假
    冒「乙○○」名義委任李佳翰律師為辯護人，旋將該委任狀
    提交予臺灣宜蘭地方法院承辦人員收執而予以行使，足以生
    損害於乙○○本人、警察機關對於扣押物保管之正確性、法
    院對於辯護人選任審核之正確性。嗣因臺灣宜蘭地方法院檢
    察署檢察官以「乙○○」涉犯竊盜罪嫌提起公訴，乙○○本
    人提出答辯否認竊盜犯行，嗣經臺灣宜蘭地方法院檢察署檢
    察官將上開指印送請警政署刑事警察局比對結果，始查知上
    情。
二、案經臺灣宜蘭地方法院檢察署檢察官自動檢舉偵查起訴。
    理  由
一、上開犯罪事實，迭據上訴人即被告甲○○於原審及本院審理
    時均坦承不諱，並有宜蘭縣警察局三星分局82年10月30日20
    時40分之訊問筆錄、臺灣宜蘭地方法院檢察署82年10月31日
    11時30分之訊問筆錄、責付保管單、刑事委任狀、宜蘭縣警
    察局三星分局82年10月31日星警刑字第4620號移送書、臺灣
    宜蘭地方法院檢察署82年度偵字第3464號起訴書、乙○○本
    人於原審法院83年5月2日應訊之審判筆錄附卷可稽（見原審
    卷第46至64頁）。而宜蘭縣警察局三星分局查獲「乙○○」
    竊盜案件時所留存之「乙○○」指印，經送內政部警政署刑
    事警察局鑑定結果，上開指印與該局檔存乙○○役男指紋卡
    上之指紋不符，有該局83年6月4日（83）刑紋字第12889 號
    函1 件在卷可據（見原審卷第65頁）。足徵被告上開自白確
    與事實相符，自堪採為認定其犯罪之證據。本件被告冒名應
    訊偽造署押及行使偽造私文殊之事證明確，犯行洵堪認定，
    應依法論科。
二、按刑法上偽造署押罪，係指單純偽造簽名、畫押而言，若在
    書類上偽造他人簽名，已為一定意思表示者，則係犯偽造私
    文書罪，其後持以行使者，更應成立刑法第216條、第210條
    之行使偽造私文書罪。是被告甲○○於責付保管單上保管人
    欄內、刑事委任狀上委任人欄內偽造「乙○○」之簽名，均
    係假冒乙○○名義，表示願意代為保管警方查扣之怪手之意
    思，及委任李佳翰律師為辯護人之意思，所為即係偽造責付
    保管單、刑事委任狀之私文書，其後復將偽造之責付保管單
    、刑事委任狀私文書交予警員、法院承辦人員而予以行使，
    核其所為，係犯刑法第216條、第210條之行使偽造私文書罪
    。另被告於警詢筆錄、檢察官偵訊筆錄上偽造「乙○○」之
    署押（即簽名、指印），則屬單純偽造署押之行為，且被告
    係於警逮捕後，即基於逃避刑責而掩飾身分之同一目的，於
    密切接近之時間，先後在上開警詢筆錄、檢察官偵訊筆錄、
    責付保管單、刑事委任狀上偽造「乙○○」之署押，並提出
    行使，為侵害同一法益，各偽造署押行為、行使偽造私文書
    行為之獨立性均極為薄弱，依一般社會健全觀念，在時間差
    距上，均難以強行分開，在刑法評價上，均視為數個舉動之
    接續施行，分別合為包括之一偽造署押行為、一行使偽造私
    文書行為，較為合理。又被告偽造署押之行為，係偽造私文
    書之階段行為，不另論罪。再被告偽造私文書後，復持以行
    使，其偽造私文書之低度行為，應為行使之高度行為吸收，
    亦均不另論罪。上開偽造私文書並進而行使部分之行為，雖
    未據檢察官起訴，然此部分犯行與起訴之偽造署押部分，有
    實質上一罪關係，屬於同一事實，為起訴效力所及，法院自
    得併為審理，附此敘明。
三、被告行為後，刑法第41條分別於90年1月12日、95年7月1 日
    修正施行，罰金罰鍰提高標準條例第2 條亦經刪除，並自95
    年7月1日施行，但依90年1 月12日修正生效施行前刑法第41
    條規定：「犯最重本刑為三年以下有期徒刑以下之刑之罪，
    而受六月以下有期徒刑或拘役之宣告，因身體、教育、職業
    或家庭之關係，執行顯有困難者，得以一元以上三元以下折
    算一日，易科罰金。」及95年7月1日修正前罰金罰鍰提高標
    準條例第2 條之規定，易科罰金之折算標準，應以銀元三百
    元折算一日，經換算為新臺幣後，應以新臺幣九百元折算為
    一日，惟須所犯為最重本刑為三年以下有期徒刑以下之刑之
    罪者，始得易科罰金。而依90年1 月12日修正後之刑法第41
    條第1 項前段規定：「犯最重本刑為五年以下有期徒刑以下
    之刑之罪，而受六個月以下有期徒刑或拘役之宣告，因身體
    、教育、職業、家庭之關係或其他正當事由，執行顯有困難
    者，得以一元以上三元以下折算一日，易科罰金。」及95年
    7 月1日修正前罰金罰鍰提高標準條例第2條之規定，易科罰
    金之折算標準，同樣應以銀元三百元折算一日，經換算為新
    臺幣後，應以新臺幣九百元折算為一日，且所犯為最重本刑
    為五年以下有期徒刑以下之刑之罪者，即得易科罰金。另依
    95年7月1日修正後之刑法第41條第1 項前段「犯最重本刑為
    五年以下有期徒刑以下之刑之罪，而受六個月以下有期徒刑
    或拘役之宣告者，得以新臺幣一千元、二千元或三千元折算
    一日，易科罰金。」，比較新、舊法適用之結果，應以95年
    7月1日修正前刑法第41條第1項前段（即90年1月12日修正後
    之刑法第41條第1項前段）及95年7月1 日修正前罰金罰鍰提
    高標準條例第2 條所規定之易科罰金折算標準，較有利於被
    告，依新刑法第2條第1項之規定，應適用最有利於行為人之
    法律。
四、原審以被告所犯事證明確，適用刑法第216條、第210條，95
    年7月1日修正前之刑法第41條第1項前段（即90年1月12日修
    正後之刑法第41條第1 項前段）及95年7月1日修正前罰金罰
    鍰提高標準條例第2 條之規定，審酌被告之素行、智識程度
    ；犯罪之動機、目的、手段、所生危害，被告為規避刑責，
    冒用他人名義應訊委任律師，欠缺法治觀念，惡性匪淺，犯
    後坦承犯行，態度尚佳，及被害人所受損害等一切情狀，量
    處有期徒刑4 月，並諭知易科罰金之折算標準，復就如附表
    所示偽造之「乙○○」署押（含簽名及指印），依刑法第21
    9條規定，宣告沒收，經核其認事用法，均無不合， 所量之
    刑，亦稱允適，並無偏重。被告上訴意旨，因罹患心臟病，
    請求輕判云云，為無理由。又本件被告經起訴後即逃匿，嗣
    經通緝後始逮捕歸案，且所犯妨害國家追訴權之行使，惡性
    非輕，不宜宣告緩刑。本件上訴應予駁回。
據上論斷，應依刑事訴訟法第368條，判決如主文。
本案經檢察官田炳麟到庭執行職務。
中　　華　　民　　國　　96　　年　　1 　　月　　17　　日
　　　　　　　　　刑事第十庭    審判長法　官 劉景星
　　　　　　　　　　　　　　　　　    法　官 陳博志
　　　　　　　 　 　　　　　　　　　　法　官 李春地
以上正本證明與原本無異。
如不服本判決，應於收受送達後十日內向本院提出上訴書狀，其
未敘述上訴之理由者並得於提起上訴後十日內向本院補提理由書
（均須按他造當事人之人數附繕本）。
                                      書記官 蘇秋
中　　華　　民　　國　　96　　年　　1 　　月　　17　　日
附錄：本案論罪科刑法條全文
刑法第216條：
行使第210條至第215條之文書者，依偽造、變造文書或登載不實
事項或使登載不實事項之規定處斷。
刑法第210條：
偽造、變造私文書，足以生損害於公眾或他人者，處5年以下有
期徒刑。
